臺灣高等法院高雄分院刑事判決　　　　　　　　　九十二年度上訴字第二一三四號
　　上　訴　人
　　即　被　告　乙○○
　　選任辯護人　陳見和律師
右上訴人因殺人未遂案件，不服臺灣澎湖地方法院九十二年度訴字第一三號中華民國
九十二年十月二十一日第一審判決（起訴案號：臺灣澎湖地方法院檢察署九十二年度
偵字第八三號），提起上訴，本院判決如左：
      主  文
原判決撤銷。
乙○○殺人未遂，處有期徒刑肆年，扣案魚槍壹支（含金屬箭壹支）沒收。
    事  實
一、乙○○與案外人黃季雲曾為男女朋友關係，且生育一女後分手，因該女之養育問
    題，黃季雲其後交往之男友甲○○，自民國九十二年二月十一日凌晨二時一分起
    ，多次與乙○○電話聯繫，二人並相約於次日凌晨，在澎湖縣馬公市東文里一七
    九之七號「水里檳榔攤」談判。於九十二年二月十二日凌晨一時二十一分許，甲
    ○○邀胞弟陳文祥、友人莊永康等人，即自前開檳榔攤對面分持二支鐵管先後穿
    越馬路而來，乙○○見狀，亦取出事先放置檳榔攤內其所有領有執照之魚槍一支
    ，拉起魚槍之橡皮筋上膛並開保險應對施嚇，其預見持已上膛金屬箭之魚槍，朝
    動態閃躲人體脖子附近射擊，會射中人體頸部要害，足以致人於死之發生，卻仍
    基於縱令擊中對方頸部而死亡亦不足惜之不確定殺人故意，於甲○○前進閃躲尚
    距二、三公尺處時，持該已經上膛之魚槍朝甲○○脖子左側附近扣動板機，魚槍
    發射之金屬箭隨即深入動閃中甲○○頸部正中央，甲○○因而受傷倒地，經送往
    國軍澎湖醫院以直昇機後送長庚紀念醫院高雄分院緊急手術治療，倖免於難，現
    已出院。乙○○在魚槍發射後，隨即囑請水里檳榔攤負責人莊銘晃轉知陳文祥代
    為報警，並於警方到場時，向警方主動申報並接受裁判，所使用之魚槍一支及現
    場遺留鐵管二支，均經警扣押。
二、案經乙○○自首及被害人甲○○訴由澎湖縣警察局馬公分局報請臺灣澎湖地方法
    院檢察署檢察官偵查起訴。
    理  由
一、訊據上訴人即被告乙○○（下稱被告）矢口否認有殺人未遂犯行，辯稱：事發當
    時，其基於防衛自己之目的才使用魚槍，且未扣動板機，魚槍是阻擋被害人甲○
    ○（下稱被害人）揮打之鐵管時，因相互碰撞而走火發射，故其並無殺人犯意云
    云。惟查：
（一）被告因與案外人黃季雲所生女兒之養育問題，經被害人屢次聯絡後，於前述時
      間、地點相約談判時，被告在被害人、被害人之弟陳文祥、被害人朋友莊永康
      分持鐵管二支先後而來之情形下，所持魚槍當場發射金屬箭，且金屬箭深入被
      害人頸部正中央，被害人因而受傷送往國軍澎湖醫院後送長庚紀念醫院高雄分
      院緊急手術治療，倖免於死，現已出院，案發現場則遺留魚槍一支及鐵管二支
      經警查扣等事實，業據被告於原審及本院中自承無誤，且經被害人於原審指述
      明確（見原審卷第二八頁），並經在場證人陳文祥、莊永康、莊銘晃、謝孝德
      證述屬實（原審卷第一二五頁以下），且有照片、扣押筆錄、診斷證明書（警
      卷第二二頁以下）、國軍澎湖醫院病歷資料及Ｘ光片（原審卷第三九頁以下）
      、被告及被害人通聯紀錄（原審卷第五四頁、六九頁以下）、長庚紀念醫院高
      雄分院九十二年四月十日（九二）長庚院高字第一Ｏ四四號函可憑（原審卷第
      一一七頁），復有魚槍一支（含金屬箭一支）與鐵管二支扣案可證。
（二）扣案魚槍為內政部發給自衛槍枝執照之市售魚槍，機械性能良好，發射之金屬
      箭具有殺傷力，以該魚槍之金屬箭射中人體頸部要害，足以致人於死之事實，
      業據被告自承在卷（偵查卷第七頁），並有自衛槍枝執照影本（警卷第三五頁
      ）、內政部警政署刑事警察局九十二年四月二十一日刑鑑字第Ｚ000000
      000號槍彈鑑定書（原審卷第一Ｏ一頁）附卷可稽，參酌被害人受傷照片及
      Ｘ光片所示（警卷第二五頁），該魚槍發射之金屬箭深入人體數公分，並有倒
      勾，平日用途即為捕殺水產動物等情，亦可佐證扣案魚槍對人之生命構成危害
      。被告自承明知魚槍之上述危險性，足認被告預見持已上膛金屬箭之魚槍，朝
      人體上半身射擊，會射中人體要害，足以致人於死之發生，應有認識，其仍持
      扣案魚槍，在被害人尚距二、三公尺並未有所接觸時，即朝被害人脖子左側附
      近扣動板機射擊一節，業據被告於偵查中坦承在卷（警卷第二頁至第五頁、偵
      查卷第七頁），且扣案魚槍發射之金屬箭深入被害人頸部正中央之事實，亦有
      前開被害人受傷照片、Ｘ光片、長庚醫院高雄分院函可查，因本件被害人中槍
      時前進中，身體本屬動態搖晃，又見被告持魚槍相向，身體自然搖晃閃躲，為
      被害人警訊陳明（見原審卷第三七頁警訊筆錄），而金屬箭射擊之範圍極為狹
      窄，若被告並未朝前進中被害人身體脖子附近發射或被害人對魚槍有所碰觸，
      魚槍均將歪斜，不可能正中仍屬上半身之被害人頸部。故依據被告上述偵查中
      之自白及被害人前進中受傷情形，已可認定被告以魚槍朝動態中被害人脖子附
      近扣動板機發射金屬箭，適被害人閃躲擊中頸部之事實。本件被告雖無直接殺
      人之意欲，但預見持已上膛金屬箭之魚槍，朝人體脖子附近射擊，會射中人體
      要害，足以致人於死之發生，卻仍基於縱令對方頸部中槍死亡亦不足惜之認識
      ，於甲○○前進中尚距二、三公尺處時，持該已經上膛之魚槍朝前進閃躲甲○
      ○上半身射擊，而擊中被害人頸部，則被告自有容認被害人因此死亡之意思，
      是被告具備殺人之不確定故意，並著手於殺人行為之實施，已堪認定。
（三）被告於原審及本院中雖改稱：其並未持魚槍瞄準被害人脖子附近，魚槍是遭到
      被害人持鐵管碰撞而走火發射，且扣案魚槍常有走火情形云云。然而，被告上
      述辯解，與前述被告於警偵查時之供詞不符，而被告警偵查時所供距案發時近
      ，印象清晰，且較少權衡利害關係，所言又無不可信之情況，又與上開事證相
      符，則被告於原審及本院中辯解，應屬經過思慮所為卸責之詞，已難採信。且
      魚槍若常有走火現象，被告持之與人衝突，亦具備容認魚槍走火殺害他人之意
      思，故此項辯解仍無從阻卻被告殺人之不確定故意。又同前所述，扣案魚槍如
      於被告阻擋被害人鐵管之際走火，發射之金屬箭必然因撞擊而有所偏斜，不應
      正中被害人頸部。再者，扣案魚槍槍身長達一百二十一公分，係以橡皮彈力為
      發射動力，有前開槍彈鑑定書在卷可證，故該魚槍非有相當距離，無從射出金
      屬箭，則被告於偵查中自承距離被害人二、三公尺時發射魚槍等語（警卷第五
      頁、偵查卷第七頁），應屬真正，被告聲稱與被害人所持長九十公分之鐵管碰
      撞時走火發射云云，殊非合理。況且，扣案魚槍經送內政部警政署刑事警察局
      鑑定結果，其金屬箭與魚槍板機卡榫間之運作功能正常且良好，且上膛後以各
      種力度打擊魚槍不同部位多次，金屬箭與板機卡榫間均未發現脫開（走火）之
      情形，有該局九十二年八月十九日刑鑑字第Ｚ○○○○○○○○○號函可憑（
      原審卷第一五二頁）。因而，被告前開辯解，顯屬虛妄，不足採信。被告聲請
      再送高雄市潛水協會鑑定本案魚槍是否有走火情形，因前述刑事警察局鑑定已
      明確，本院認無再行送鑑必要。
（四）又按互毆行為，不能主張防衛權而成立正當防衛，最高法院三十年上字第一Ｏ
      四Ｏ著有判例。查被告於被害人到達案發現場穿越馬路時，隨即取出扣案魚槍
      並開保險上膛一節，業據被告自承在卷（警卷第五頁、偵卷第七頁、原審受理
      聲請羈押卷第八頁），足見被告業已備妥魚槍準備與被害人談判，早有以魚槍
      攻擊被害人之意思，參照前述最高法院判例，被告已無成立正當防衛之餘地。
      再者，按照魚槍發射後無法連續使用之性質，被告發射魚槍後，即無法再持之
      防衛自己，更難認定被告發射魚槍時有防衛自己之意思。況且，被告若要防衛
      自己之安全，以魚槍威嚇被害人應屬最有效之方法，被告、被害人亦均陳稱被
      告以往已有持魚槍恫嚇被害人之經歷（原審卷第二五頁以下），且被告若為保
      護自己而發射魚槍，也無對被害人上半身射擊之必要，足見被告尚非基於防衛
      意思而使用魚槍。因此，被告所辯使用魚槍出於正當防衛云云，亦無可取。
（五）被告另聲請訊問證人即澎湖潛水協會會長鄭正綱，欲證明魚槍之構造及走火情
      形，由於待證事項無關鄭正綱親身見聞之事實，而涉及其對於魚槍之知識與意
      見，故原審改以鑑定人訊問之。鑑定人鄭正綱雖表示：魚槍遇到撞擊時有走火
      之可能等語（原審卷第三十頁）。然而，案發時被告所持魚槍根本未受撞擊，
      已如前述，且鑑定人僅是說明一般魚槍之通常構造及走火情形，並非就被告使
      用之扣案魚槍特別有所敘述，扣案魚槍具體之狀況並不易走火，則經內政部警
      政署刑事警察局函覆原審如前，故鑑定人鄭正綱上開陳述，自不能作為有利被
      告之證明。此外，在場證人謝孝德雖於原審證稱：被告遭到被害人、陳文祥、
      莊永康等三人共同以鐵管毆打後，才進入檳榔攤取出魚槍阻擋鐵管云云（原審
      卷第一二七頁）。但證人謝孝德此項證詞，核與前述被告於偵查中所言不符，
      且如前所述，扣案魚槍須有相當距離始能發射，不可能在無距離肢體衝突當中
      發射，益見證人謝孝德所述不可採，況被告若徒手遭三人以鐵管圍毆，絕無餘
      暇進屋取得魚槍再將魚槍沉重之橡皮上膛之可能，參酌證人謝孝德與被告相識
      ，其證詞難免偏袒被告，故證人謝孝德之證詞與事實顯有不符，亦不能為有利
      被告之認定。被告聲請再行傳訊證人謝孝德，本院認無必要。
（六）綜上所述，被告所辯無非推諉卸責之詞，不足採信，本件事證明確，被告犯行
      足堪認定，應予依法論科。
二、核被告基於殺人之未必故意，著手於殺人行為之實施，惟被害人未因而發生死亡
    之結果，則被告所為，係犯刑法第二百七十一條第一項、第二項之殺人未遂罪，
    爰依刑法第二十六條前段之規定，按既遂犯之刑度減輕其刑。又被告於偵查機關
    發覺犯罪前，即囑請在場之證人莊銘晃轉知陳文祥向警方報案，並於警員到場時
    主動申告並接受裁判，業據證人莊銘晃、陳文祥於原審證述在卷（原審卷第一二
    六頁、一二九頁），且有澎湖縣警察局馬公分局九十二年三月二十八日馬警分三
    字第Ｚ○○○○○○○○○號函在卷可憑（原審卷第六五頁），應依刑法第六十
    二條前段自首之規定減輕其刑，並遞減之。
三、原審予以被告論罪科刑，固非無見，惟查本件被告見被害人來勢洶洶，持已上膛
    之魚槍應對施嚇，其預見持已上膛金屬箭之魚槍，朝動態閃躲被害人脖子附近射
    擊，會射中人體頸部要害，足以致人於死之發生，卻仍基於縱令擊中被害人頸部
    而死亡亦不足惜之不確定殺人故意，於被害人前進閃躲尚距二、三公尺處時，持
    該已經上膛之魚槍朝被害人脖子左側附近扣動板機，魚槍發射之金屬箭隨即深入
    動閃中甲○○頸部正中央，被害人因而受傷倒地之事實，已如前述，原判決認定
    被告明知魚槍發射之金屬箭足以致人於死，仍基於殺害被害人亦不違背其本意之
    不確定殺人故意，於甲○○尚距二、三公尺處時，持該已經上膛之魚槍朝甲○○
    咽喉部位瞄準並扣動板機，魚槍發射之金屬箭隨即深入動閃中甲○○頸部正中央
    ，甲○○因而受傷倒地等情，容有未合。被告上訴意旨，否認殺人故意，指摘原
    判決不當，雖無理由，但原判決既有上開可議，自應由本院將原判決撤銷。審酌
    被告並無前科，素行良好，有卷內台灣高等法院被告全國前案紀錄表可查，而案
    發前一日凌晨二時許起，被害人即多次與被告聯絡，顯然對被告構成騷擾，有前
    開行動電話通聯紀錄可證，案發當時，被害人與隨行之陳文祥、莊永康有攜帶扣
    案鐵管二支之事實，亦如前述，足見被告案發以前受到相當威脅，衝突之發生非
    僅肇因於被告一方，但被告所為，顯然蔑視被害人生命安全，使被害人距離死亡
    僅一線之隔，被告犯罪後雖一度協助救護被害人，但迄今未能與被害人達成和解
    ，犯罪後態度等一切情狀，爰量處如主文第二項所示之刑。扣案魚槍一支（含金
    屬箭一支），為被告所有犯罪所用之物，業據被告供明在卷，爰依法宣告沒收。
    魚槍射入被害人頸部之金屬箭箭頭，已於長庚紀念醫院高雄分院手術治療被害人
    時將之丟棄，又無證據證明現仍存在，且沒收毫無實益，不另宣告沒收。
據上論結，應依刑事訴訟法第三百六十九條第一項前段、第三百六十四條、第二百九
十九條第一項前段，刑法第二百七十一條第一項、第二項、第二十六條前段、第六十
二條前段、第三十八條第一項第二款，判決如主文。
本案經檢察官沈紹嘉到庭執行職務。
中      華      民      國    九十三      年      一    月      八      日
                              臺灣高等法院高雄分院刑事第七庭
                                  審判長法官  李春昌
                                        法官  黃憲文
                                        法官  莊飛宗
右正本證明與原本無異。
如不服本判決應於收受本判決後十日內向本院提出上訴書狀，其未述上訴理由者，
並得於提起上訴後十日內向本院補提理由書狀（均須按他造當事人之人數附繕本)「
切勿逕送上級法院」。
                                      書記官  葉淑華
中      華      民      國     九十三      年      一      月    九     日
附錄：本判決論罪科刑法條：
刑法第二百七十一條第一項、第二項：
殺人者，處死刑、無期徒刑或十年以上有期徒刑。
前項之未遂犯罰之。
